【裁判字號】    97,上易,2138
【裁判日期】    971212
【裁判案由】    重利
【裁判全文】
臺灣高等法院臺中分院刑事判決        97年度上易字第2138號
上  訴  人
即  被  告  甲○○
                      號
            丙○○
上列上訴人因重利案件，不服臺灣南投地方法院96年度易字第35
3號中華民國97年11月12日第一審判決（起訴案號：臺灣南投地
方法院檢察署96年度偵字第1518、1872、2136號；移送併審案號
：96年度偵字第2371、2357號），提起上訴，本院判決如下：
    主  文
上訴駁回。
    理  由
一、上訴意旨略以：(一)上訴人即被告甲○○上訴意旨略以：被告
    經營當舖期間所涉犯行，屬有反覆、連續實施同一行為營業
    犯性質，法律評價應認為「集合犯」之一罪關係，非屬數罪
    。又被告經營當鋪業僅因未留車給予借款人方便，而收受倉
    棧費，是否觸法成罪，司法實務尚有歧見，此類犯罪情節輕
    微，且被告坦承犯行，事後亦已與借款人和解，原審未察上
    情，猶量處被告重刑，量刑顯屬過重，爰提起上訴云云。(二)
    上訴人即被告丙○○上訴意旨略以：被告僅單純受雇於甲○
    ○，並未參與甲○○與借款人間有關借款過程之洽談及借款
    條件之決定。被告並未與甲○○有重利罪構成要件之犯意聯
    絡為分擔，且對當鋪業之相關法令究如何規範借款之合法性
    、倉棧費如何收取始為適法等，被告毫無所悉，無主觀違法
    性可言，原審判處有罪，認事用法顯有違誤。又當鋪業僅因
    未留車給予借款人方便，而收受倉棧費，是否觸法成罪，司
    法實務尚有歧見，縱認有罪，被告僅係受雇員工，惡性尚輕
    ，且僅月領2、3萬元微薄薪資，涉案情節輕微，原審未察上
    情，猶量處被告重刑，量刑顯屬過重，爰提起上訴云云。
二、按刑事訴訟法第350條、第361條、第362條、第367條規定，
    不服地方法院之第一審判決而上訴者，須提出上訴書狀，並
    應敘述具體理由，為上訴必備之程式。至於上訴理由是否具
    體，係屬第二審法院審查範圍，則不在命補正之列，此參照
    同條文之修正理由可明。再上訴人所提出之上訴理由非屬具
    體者，則由第二審法院以上訴不合法律上之程式，判決駁回
    。而所謂具體理由，必係依據卷內既有訴訟資料或提出新事
    證，指摘或表明第一審判決有何採證認事、用法或量刑等足
    以影響判決本旨之不當或違法，而構成應予撤銷之具體事由
    ，始克當之。如僅泛言原判決認定事實錯誤、違背法令、量
    刑失之過重或輕縱，而未依上揭意旨指出具體事由，或形式
    上雖已指出具體事由，然該事由縱使屬實，亦不足以認為原
    判決有何不當或違法者，皆難謂係具體理由，俾與第二審上
    訴制度旨在請求第二審法院撤銷、變更第一審不當或違法之
    判決，以實現個案救濟之立法目的相契合，並節制濫行上訴
    。又上訴書狀未敘述具體理由者，其上訴即屬於同法第362
    條前段所定「上訴不合法律上之程式」之情形，第二審法院
    自應依同法第367條之規定，以判決駁回之（最高法院97年
    度臺上字第892號判決意旨參照）。
三、惟按所謂集合犯係指，依一般社會通念，特定犯罪行為具有
    反覆實施之特性，立法者於制定刑罰法律之初，亦已認知該
    種行為類型之反覆性，而有意藉由法條中客觀構成要件之行
    為要素，含括上開具有反覆實施特性之數個犯罪行為，仍僅
    接受一次刑法之評價為已足。然重利犯罪之性質，在社會生
    活常態上或為零星偶一為之，或長期不間斷的反覆為之，均
    有其可能性，自難認立法者於制定刑罰法律之初，已認知重
    利行為必屬具反覆性之犯罪，且有意藉由法條中客觀構成要
    件之行為要素，涵括上開具有反覆實施特性之數個犯罪行為
    。況修正刑法施行後，本於「刑罰公平原則」之考量，已刪
    除連續犯規定，而將含有多次犯行性質之常業犯一併全數刪
    除，若強將數次重利行為，再冠以集合犯之概念予以評價，
    顯違立法之目的，顯欠適當。因此，於修正刑法施行後，多
    次重利犯罪之行為，當應依實質競合之數罪關係，分論併罰
    。又查本件原審判決依據被告甲○○之部分自白及證人即借
    款人游曜瑆、張玉蘭、丁○○、吳建興、林益經、潘紀汝於
    警詢時證述暨證人即借款人乙○○、游晸傑、傅堯隆於警詢
    及原審審理時之證述，並經警扣案如原審判決附表三所示之
    身分證影本、當票、典當借據收據、汽車借出使用保管切結
    書、委託切結書、汽機車過戶申請登記單、汽機車買賣合約
    書、本票、臺灣中小企業銀行支票、汽車行照影本、典當借
    據收據、彰化商業銀行支票等物證，認定被告2人共犯重利
    之犯行，事證明確，而適用刑法，刑法第344條、第28條等
    相關規定，予以論罪科刑，其認事用法，俱核無違誤。再原
    審審酌被告2人犯罪之動機、目的、所生危害及犯後態度等
    一切情狀，而就被告2人所犯各罪判處如原判決主文所示之
    刑，並各就被告甲○○、丙○○定其應執行刑分別為有期徒
    刑1年及7月，已詳敘據以量刑之基礎事實及理由，衡其所處
    之刑期，尚稱妥適，顯無過重，致罪刑不相當之情形。是以
    被告2人徒以上開情詞提起上訴，固具備形式上之理由，但
    究其實質，明顯對於原判決所認定之犯罪事實及量刑基礎不
    生動搖。綜上所述，原審判決對於被告2人論罪科刑，俱無
    違法不當之處，被告2人未提新事證，亦未依據卷內之訴訟
    資料，指摘原審決有何足以影響判決本旨之不當或違法，構
    成應予撤銷之具體事由，乃徒憑己意漫指原審判決不當，其
    上訴自屬違背法律上之程式，應予以駁回，爰依刑事訴訟法
    第367條前段、第372條之規定，不經言詞辯論判決如主文。
中    華    民    國    97    年    12    月    12    日
            刑事第三庭    審判長法  官  王  增  瑜
                                法  官  廖  柏  基
                                法  官  蔡  紹  良
以上正本證明與原本無異。
不得上訴。
                                書記官  許  麗  花
中    華    民    國    97    年    12    月    12    日


司法院資訊處製作；財團法人民間司法改革基金會備份。
